【裁判字號】    95,交聲,56
【裁判日期】    950913
【裁判案由】    交管條例聲異
【裁判全文】
臺灣板橋地方法院交通事件裁定          95年度交聲字第56號
原處分機關  交通部公路總局臺北區監理所
異  議  人
即受處分人  甲○○
上列異議人即受處分人因違反道路交通管理處罰條例案件，對於
交通部公路總局臺北區監理所於民國九十四年十二月二十六日以
北監自裁字第裁四０－ＣＰＰ０二０四六六號所為之處分（原舉
發案號：臺北縣政府警察局九十一年一月十八日北縣警交字第Ｃ
ＰＰ０二０四六六號），聲明異議，本院裁定如下：
    主  文
原處分撤銷。
    理  由
一、本件原處分意旨略以：異議人即受處分人甲○○所有之車牌
    號碼ＡＥ－五一六八號自小客車，於民國九十一年十月十八
    日下午三時十分許，在臺北縣板橋巿重慶路道路收費停車處
    停車，駕駛人未依規定繳費，為警逕行對車主即異議人製單
    舉發，乃依道路交通管理處罰條例第五十六條第一項第十一
    款規定裁處罰鍰新臺幣（下同）一千二百元等語。
二、本件聲明異議意旨略以：(一)車牌號碼ＡＥ－五一六八號自小
    客車遭逕行舉發之違規案件，因駕駛人不是異議人，而是伊
    二哥黃志成，該車輛係黃志成買的，只是登記於異議人名下
    ，自買車那天即九十年三月十六日起，一直都由黃志成在使
    用，九十四年度交聲字第九二四號及第一一０一號交通事件
    裁定均有說明，且臺北市政府警察局松山分局於九十二年曾
    搜索該車輛，當時駕駛人係黃志成，經警通知車主即異議人
    到場說明，並於筆錄中說明該車輛只是登記在異議人名下，
    但一直都是甲○○在使用等語；(二)九十一年十月十七日異議
    人因毒品案件，人在臺北市政府警察局大安分局警備隊，於
    九十一年十月十八日移送臺灣臺北地方法院檢察署，同日經
    本院以九十一年度毒聲字第三四七七號裁定送臺灣臺北看守
    所附設勒戒處所執行觀察、勒戒，一直到九十一年十一月八
    日止；(三)監理單位把罰單寄至舊址，以致沒有收到罰單，但
    伊都有遷戶口，在沒有收到罰單之情況下，伊又如何能在法
    定期限內提出申請指定駕駛，朝欽實業股份有限公司在九十
    二年九月三十日向臺北區監理所申請將未結之罰鍰轉予異議
    人負擔，但伊並未收到監理所通知書或罰單，因伊之不知情
    ，而須承受不利益的裁罰；(四)在九十四年陸續收到裁決書寄
    至現居地址，伊才知道有罰單未繳，且都轉罰於異議人名下
    ，伊於九十四年八月十七日向監理單位提出申請說明因搬家
    之關係，沒有收到罰單單，請求指定駕駛，但是監理單位發
    文給伊說因罰單逾期，所以要求伊收到裁決書正本後再向法
    院提出聲明異議，爰請求撤銷原處分等語。
三、按汽車駕駛人之行為有左列情形之一，當場不能或不宜攔截
    製單舉發者，始得對汽車所有人逕行舉發處罰：一闖紅燈或
    平交道。二搶越行人穿越道。三違規停車而駕駛人不在場。
    四不服指揮稽查而逃逸，或聞消防車、救護車、警備車、工
    程救險車之警號不立即避讓。五違規停車或搶越行人穿越道
    ，經各級學校交通服務隊現場導護人員簽證檢舉。六其他違
    規行為經以科學儀器取得證據資料者，修正前道路交通管理
    處罰條例第七條之二第一項定有明文。研諸上述道路交通管
    理處罰條例第七條之二第一項之立法方式，得窺知該條項第
    一款至第五款所規範之事由乃列舉規定，而於第六款始另闢
    一概括條款以補列舉事由之不足，則交通勤務警察或依法令
    執行交通稽查任務人員如欲採行逕行舉發之方式取締交通違
    規事件，除舉發行駛於高速公路上之交通違規事件得另依高
    速公路交通管制規則第二十六條之規定辦理外，均應符合道
    路交通管理處罰條例第七條之二第一項所規範之事由始可為
    之，倘未符合該條例第七條之二第一項所訂各款情形，即不
    得由行政機關以其便利、經濟考量任意違反，逕以「逕行舉
    發」之方式舉發違規，否則將置人民權益之保障及法律明文
    之規定於不顧。
四、查本件交通違規事實乃在道路收費停車處所停車，不依規定
    繳費之違規行為，此種情形係於合法停車後，因未依規定繳
    費始產生之違規情事，尚與停車之初即有違反道路交通安全
    規則（該規則第一百十一條及第一百十二條規範參照）之「
    違規停車」情形有間，尚不能相提並論。故本件交通違規情
    形既非屬違規停車而駕駛人不在場之情形，復與道路交通管
    理處罰條例第七條之二第一項第六款（其他違規行為經以科
    學儀器取得證據資料者）所欲規範之情形不符，自無得依修
    正前道路交通管理處罰條例第七條之二第一項規定予以逕行
    舉發之餘地。再者，合法舉發乃原處分機關依法裁罰之前提
    要件，道路交通管理處罰條例第七條之二第一項既已就得「
    逕行舉發」之情形加以明文規定，自亦難以類推適用之方式
    ，對於課予人民不利處分之裁罰其前提要件，亦認得類推適
    用前開規定予以逕行舉發。是本件舉發單位僅依道路交通管
    理處罰條例第五十六條第一項第十一款及第八十五條第一項
    之規定，對異議人而為逕行舉發，其舉發程序於法即有未合
    。至於道路交通管理處罰條例第五十六條雖於九十四年二月
    五日經總統令公布修正，將原有第一項第十一款規定予以刪
    除，另於同條第二項增訂「汽車駕駛人在道路收費停車處所
    停車，未依規定繳費，主管機關應書面通知駕駛人於七日內
    補繳，並收取必要之工本費用，逾期再不繳納，處新臺幣三
    百元之罰緩」，但本件不合法舉發，尚不因此事後之修法而
    治癒，附此敘明。
五、綜上所述，本件逕行舉發程序於法不合，而不合法之舉發，
    與未舉發無異，是原處分機關未酌上情並予詳查，遽依舉發
    時之道路交通管理處罰條例第五十六條第一項第十一款規定
    ，裁處異議人罰鍰一千二百元，尚有未洽。原處分既有前述
    違法不當之處，自應予以撤銷，並由原處分機關另為適法之
    處分。
六、依道路交通案件處理辦法第二十條，裁定如主文。
中    華    民    國    95    年    9     月    13    日
                  交通法庭  法  官  王  瑜  玲
上列正本證明與原本無異。
如不服本裁定，應於裁定送達後5日內向本院提出抗告狀。
中    華    民    國    95    年    9     月    13    日
                            書記官  黃  頌  棻


司法院資訊處製作；財團法人民間司法改革基金會備份。
